【裁判字號】    97,上易,612
【裁判日期】    971118
【裁判案由】    分配表異議之訴
【裁判全文】
臺灣高等法院民事判決           97年度上易字第612號
上  訴  人  彰化商業銀行股份有限公司
法定代理人  甲○○
訴訟代理人  乙○○
被 上訴 人  丙○○
上列當事人間分配表異議之訴事件，上訴人對於中華民國97年6
月17日臺灣臺北地方法院97年度訴字第298號第一審判決提起上
訴，經本院於97年11月4日言詞辯論終結，判決如下：
    主      文
上訴駁回。
第二審訴訟費用由上訴人負擔。
    事實及理由
一、本件上訴人聲明求為判決：(一)原判決關於不利上訴人部分廢
    棄。(二)上開廢棄部分，被上訴人在第一審之訴駁回。
    被上訴人聲明求為判決：上訴駁回。
二、被上訴人起訴主張：債務人沈耀榮為擔保其於民國 (下同
    )94 年7月15日向伊借款新台幣（下同）72萬元 (下稱系爭
    借款)之債務，乃將其所有門牌號台北市○○街○段50巷13
    弄2之1號房屋暨坐落土地 (下稱系爭房地)，為伊設定擔保
    權利總金額72萬元之一般抵押權 (下稱系爭抵押權)，雙方
    並於抵押權設定契約書約定系爭借款之清償期為94年8月14
    日，逾期清償應按每萬元每日30元計付違約金，因債務人沈
    耀榮屆期未為清償，算至96年8月7日止，共計720日，故伊
    得向債務人沈耀榮請求按每萬元每日10元計算之違約金59萬
    3,306元 (下稱系爭違約金)，且依民法第861條規定，系爭
    抵押權之效力應及於系爭違約金債權。嗣系爭房地經原執行
    法院所受理之95年度執助字第5978號上訴人與債務人沈耀榮
    間清償票款強制執行事件 (下稱系爭強制執行事件)予以查
    封拍賣，並以總價240萬1,000元予以拍定，伊依強制執行法
    第34條第2項規定，毋待取得執行名義即得聲明參與分配，
    惟原執行法院於96年12月7日作成如附表所示分配表 (下稱
    系爭分配表)時，竟以系爭違約金債權未取得執行名義為由
    ，未將之列入系爭分配表予以優先分配，經伊向原執行法院
    聲明異議，惟為上訴人及原審共同被告臺灣新光商業銀行股
    份有限公司 (下稱新光銀行)所反對，致未獲更正等情，爰
    依據強制執行法第41條第1項前段之規定，提起分配表異議
    之訴，求為如原判決主文第一項所示之判決【惟其中系爭分
    配表次序11之原審共同被告新光銀行分配金額業經原審判決
    予以更正為6,444元 (即剔除4萬4,597元)確定】。
    上訴人則以：系爭抵押權設定契約書僅具物權契約之性質，
    被上訴人所提出之借據，既無違約金之記載，即難認被上訴
    人對債務人沈耀榮有系爭違約金之債權存在，自非系爭抵押
    權所擔保範圍；又被上訴人在提起上訴前，僅提出債務人沈
    耀榮所出具之借據，從未主張其另持有債務人沈耀榮所簽具
    之收據及本票，且上開收據內容與借據相同，應無重覆出具
    之必要，而上開本票上以橡皮圖章加蓋違約金之約定，亦與
    常情不符，故上開收據及本票，顯均為被上訴人所臨訟編撰
    ；又被上訴人曾以其對債務人沈耀榮有另筆30萬元之借款債
    權，對台灣士林地方法院 (下稱士林地院)所受理96年度執
    字第46521號債權人新光銀行與債務人沈耀榮間清償債務強
    制執行事件 (下稱另件強制執行事件)聲明參與分配，亦提
    出未載有違約金約定之借據為證，而為士林地院認其與債務
    人沈耀榮間並無違約金之約定，而未將被上訴人所陳報之違
    約金列入分配表分配，可見被上訴人與債務人沈耀榮間確無
    違約金之約定；況系爭違約金之約定，高達年息109.5%，顯
    屬過高，依民法第247條之1規定，亦屬無效；縱認被上訴人
    對債務人沈耀榮有系爭違約金請求權，亦應參酌目前國內各
    家金融機構之消費借貸契約所約定之違約金均為約定利率之
    最高限額年息20%之1成至2成，依民法第251條規定予以酌減
    至年息4%以下等語，資為抗辯。
三、經查被上訴人主張債務人沈耀榮於94 年7月15日向伊借款72
    萬元，並將其所有系爭房地為伊設定系爭抵押權，雙方約定
    清償日期為94年8月14日，嗣原執行法院因受理系爭強制執
    行事件而對系爭房地查封拍賣，伊因債務人沈耀榮屆期未為
    清償，亦聲明參與分配，惟原執行法院所作成之系爭分配表
    ，未將系爭違約金債權列入分配，經伊向原執行法院聲明異
    議，為上訴人及原審共同被告新光銀行所反對，致未獲更正
    之事實，為上訴人所不爭執，並有借據、抵押權設定契約書
    及他項權利證明書可稽 (見本院卷15、32、33頁)，且經本
    院調取系爭強制執行事件卷宗查明屬實，自堪信為真實。
四、被上訴人主張系爭違約金債權亦屬系爭抵押權所擔保範圍，
    應列入系爭分配表並予優先分配等語；而上訴人則以前揭情
    詞置辯。經查：
(一)、按抵押權所擔保之債權，原可由契約當事人自行約定，96年
    3月28日修正公布前民法第861條但書亦定有明文，故契約當
    事人如訂定以違約金債權為被擔保債權，自非法所不許 (最
    高法院47年台上字第535號判例參照)，此徵諸現行民法第
    861條第1項前段亦已將違約金納入抵押權所擔保範圍至明；
    又一般抵押權，因先有被擔保之債權存在，而後抵押權始得
    成立，故與最高限額抵押權，係由所有人提供抵押物，與債
    權人訂立在一定金額之限度內，擔保現在已發生及將來可能
    發生之債權，而須約定存續期間，以擔保期間內所發生之債
    權者不同 (最高法院86年度台上字第2769號判決參照)。本
    件被上訴人對債務人沈耀榮係先有被擔保之系爭借款存在，
    始設定系爭抵押權之事實，既為上訴人所不爭執，依上開說
    明，系爭抵押權即屬一般抵押權，其所擔保範圍，除96年3
    月28日修正公布前民法第861條但書所定之本金、利息、遲
    延利息外，亦得及於被上訴人與債務人沈耀榮間所約定之其
    他債權。
(二)、次按當事人互相表示意思一致者，無論其為明示或默示，契
    約即為成立，民法第153條第1項定有明文。依被上訴人與債
    務人沈耀榮於94年7月15日所簽訂之系爭抵押權設定契約書
    所示，其「違約金」欄已載明：「逾期清償每萬元每日新台
    幣參拾元正」 (見本院卷32頁)；另台北市建成地政事務所
    發給被上訴人之他項權利證明書亦有相同之記載 (見本院卷
    33頁)；復經原執行法院將被上訴人對系爭分配表聲明異議
    之書狀送達債務人沈耀榮，亦未據債務人沈耀榮為反對陳述
    ( 見系爭強制執行事件卷內)，足見被上訴人與債務人沈耀
    榮間已約定系爭抵押權擔保範圍包括系爭違約金債權。雖債
    務人沈耀榮於94年7月15日所出具之借據僅有：「利息按月
    息三分計算」之記載，而未見有違約金之記載 (見本院卷31
    頁)，惟此僅能據以證明被上訴人與債務人沈耀榮間於書立
    系爭借據時僅就利息予以約定。又系爭抵押權設定契約書利
    息欄固記載：「無」，與上開借據之記載不符，惟依被上訴
    人所自認伊與債務人沈耀榮間並未約定系爭抵押權所擔保範
    圍包括利息 (見本院卷37頁)，依86年3月28日修正公布前民
    法第861條但書規定，自非法所不許。從而，亦難僅憑系爭
    抵押權設定契約書與借據就利息之記載不符，即遽認上訴人
    與債務人沈耀榮間並無系爭違約金債權之約定。至上訴人所
    提出之另件強制執行事件之分配表固亦未將被上訴人所陳報
    之違約金債權列入分配 (見本院卷103至107頁)，惟經核上
    開另件之分配表附註欄係記載：「依土地登記謄本記載，擔
    保之違約金『依照契約約定』，而依其借據 (契約)，系爭
    30 萬元借款並無違約金之約定，故其 (指被上訴人)陳報之
    違約金部分不予列入分配」，可見被上訴人就另件強制執行
    事件之執行標的物所登記之抵押權擔保範圍，關於違約金部
    分之記載與本件不同，顯難相提並論，尚難據為不利於被上
    訴人之認定。
(三)、復按約定因債務人遲延給付時，應支付之違約金，係相當於
    依民法第251條第1項規定，為賠償因遲延而生之損害所支付
    之金額，故債權人不得同時請求給付法定遲延利息，惟違約
    金與利息之性質不同，約定之違約金額過高者，法院得依民
    法第252條規定，減至相當之數額，不得謂其約定為無效或
    無請求權，惟不受民法第205條規定之限制 (最高法院82年
    度台上字第710號判決、68年度第9次民庭庭推總會議決議參
    照)。本件被上訴人向原執行法院聲明參與分配之違約金僅
    係按每萬元每日10元計算，相當於年息36.5%(其計算式為：
    10元×72×365÷720,000元＝36.5%)。雖超過年息20%，惟
    依上開說明，尚非法所不許。是上訴人所為系爭違約金之約
    定過高，應依民法第247條之1規定為無效之抗辯，殊不足取
    。爰斟酌被上訴人與債務人沈耀榮間就系爭借款借貸期間所
    約定之利息為月息三分 (見本院卷31頁)，相當於年息36%(
    其計算式為：3%×12＝36%)，與被上訴人在本件所請求之違
    約金相當，且被上訴人復未併請求遲延利息等一切情狀後，
    認被上訴人請求按每萬元每日10元即72萬元每日720元 (其
    計算式為720,000元÷10,000元×10元＝720元)計算違約金
    ，應屬適當。
(四)、系爭借款72萬元之清償日期為94年8月14日，而債務人沈耀
    榮迄未清償分文之事實，既為兩造所不爭執，則被上訴人所
    為債務人沈耀榮應給付自94年8月15日起，至96年8月7日止
    之違約金之主張，自屬可取。又自94年8月15日起，算至96
    年8月7日止，共計723日 (其計算式為：算至96年8月14日共
    計2年即730日，扣除96年8月8日至同年月14日共計7日後，
    共計723日)，則被上訴人僅請求720日之違約金，亦屬可取
    。從而，被上訴人所得請求債務人沈耀榮給付之違約金51萬
    8,400元 (其計算式為：720元×720＝51萬8,400元)，即應
    屬系爭抵押權所擔保範圍，而應與系爭借款72萬元同列為優
    先債權予以分配。惟查系爭分配表僅將系爭借款72萬元列為
    優先債權予以分配，全未計入被上訴人之違約金債權，是被
    上訴人依據強制執行法第41條第1項前段之規定，提起分配
    表異議之訴，請求將系爭分配表次序7之被上訴人分配金額
    更正為123萬8,400元【即增加51萬8,400元(其計算式為：本
    金72萬元＋違約金51萬8,400元＝123萬8,400元)】，及將系
    爭分配表次序9、次序10之上訴人分配金額依序更正為6萬
    8,436元【即剔除47萬3,623元 (其計算式：原分配金額54萬
    2,059元－應剔除金額47萬3,623元＝6萬8,436元)】、26元
    【即剔除180元 (其計算式為：原分配金額206元－應剔除金
    額180元＝26元)】，自屬有據。
五、綜上所述，被上訴人依據強制執行法第41條第1項前段之規
    定，請求將被上訴人分配金額更正為123萬8,400元 (即增加
    51 萬8,400元)，及將系爭分配表次序9、次序10之上訴人分
    配金額依序更正為6萬8,436元、26元 (即依序剔除47萬
    3,623元、180元)部分，自屬應予准許。從而，原審就上開
    部分，所為上訴人敗訴之判決，並無不合，上訴論旨指摘原
    判決此部分不當，求予廢棄改判，為無理由。
六、至兩造其餘之攻擊或防禦方法及未經援用之證據，經本院斟
    酌後，認為均不足以影響本判決之結果，自無逐一詳予論駁
    之必要，併此敘明。
七、據上論結，本件上訴為無理由，依民事訴訟法第449條第1項
    、第78條，判決如主文。
中    華    民    國    97    年    11    月    18    日
                    民事第六庭
                        審判長法  官  林鄉誠
                              法  官  楊豐卿
                              法  官  許紋華
正本係照原本作成。
不得上訴。
中    華    民    國    97    年    11    月    19    日
                              書記官  潘大鵬


司法院資訊處製作；財團法人民間司法改革基金會備份。
